臺灣臺中地方法院民事判決
                          108年度簡上更二字第1號       
上  訴  人  林明和  
訴訟代理人  蔡瑞煙律師
複代理人    許煜婕律師
被上訴人    高祥不銹鋼企業有限公司

法定代理人  李明城  
訴訟代理人  黃呈利律師
上列當事人間請求給付票款事件，上訴人對於民國103年5月29日
本院臺中簡易庭102年度中簡字第1661號第一審判決不服提起上
訴，並為訴之追加，經最高法院第二次發回更審，本院於民國11
1年5月13日言詞辯論終結，判決如下：
    主  文
上訴、追加之訴及假執行之聲請均駁回。
第二審及發回前第三審訴訟費用（含追加部分）由上訴人負擔。
    事實及理由
壹、程序方面按第二審訴之變更或追加，非經他造同意，不得為
    之，但第255條第1項第2款至第6款情形，不在此限，此項規
    定於簡易程序之上訴準用之，民事訴訟法第446條第1項、第
    436條之1第3項分別定有明文。又請求之基礎事實同一者，
    縱於訴狀送達後，原告仍得將原訴變更或追加他訴，無須得
    被告同意，此觀民事訴訟法第255條第1項第2款規定自明。
    是以當事人於第二審為訴之追加，苟其請求之基礎事實同一
    者，即非法所不許。所謂請求之基礎事實同一，係指變更或
    追加之訴與原訴之主要爭點有其共同性，各請求利益之主張
    在社會生活上可認為同一或關連，而就原請求之訴訟及證據
    資料，於審理繼續進行在相當程度範圍內具有同一性或一體
    性，得期待於後請求之審理予以利用，俾先後兩請求在同一
    程序得加以解決，避免重複審理，進而為統一解決紛爭者，
    即屬之。本件上訴人於原審起訴聲明為被上訴人應給付上訴
    人新臺幣（下同）300萬元，及自支付命令送達翌日起至清
    償日止，按年息百分之五計算之利息。嗣於第一次發回前第
    二審程序變更聲明請求之本金金額為3300萬元及年息6%，核
    屬擴張應受判決事項之聲明，依前開法條規定，即無不合，
    應予准許。嗣再於第一次發回後第二審準備程序中，上訴人
    因被上訴人就超過300萬元之票款請求權為時效抗辯，遂追
    加以票據法第22條第4項利益償還請求權作為請求權基礎，
    並變更聲明為：「被上訴人應給付上訴人3300萬元，及其中
    300萬元自支付命令送達翌日起、其餘3000萬元自104年10月
    14日起，並均至清償日止按年息百分之6計算利息。」等語
    ，核追加之訴與原訴為訴訟標的之法律關係雖有歧異，惟其
    主要爭點仍有其共同性，且各請求利益之主張在社會生活上
    可認為具有關連性，上訴人請求被上訴人給付金額之利益亦
    屬同一，且其追加之訴仍援用原訴之訴訟資料及證據，一併
    請求本院審理，依訴訟經濟原則，自宜利用同一訴訟程序審
    理，藉以一次解決本件紛爭，是上訴人請求之基礎事實應屬
    同一，揆諸首揭說明，自毋庸得被上訴人之同意，而應准許
    上訴人追加，合先敘明。
貳、實體方面
一、上訴人方面：
  ㈠上訴人於原審起訴略以：伊持有被上訴人簽發票面金額9900
    萬元、發票日101年7月1日、付款人臺中市第九信用合作社
    （下稱台中九信）、支票號碼FC0000000號、未載受款人之
    支票一紙（下稱系爭支票），並於102年1月22日經提示，未
    獲付款等情，依票據之法律關係，求為命被上訴人給付300
    萬元，及自支付命令送達翌日起至清償日止，按年息百分之
    5計算利息之判決。嗣於二審程序第一次更審前擴張應受判
    決事項之聲明，求為命被上訴人給付3300萬元，及自支付命
    令送達翌日起至清償日止，按年息百分之6計算利息之判決
    。
  ㈡上訴人於更審前第二審程序曾補稱略以：
    ⒈上訴人係於101年10月間，自訴外人即上訴人之配偶林黃靜
      雪（註：於101年12月8日死亡）收受系爭支票，且系爭支
      票發票人欄之被上訴人公司大小章係屬真正，而上訴人取
      得系爭支票時，系爭支票之記載即已完備充足，被上訴人
      就其抗辯系爭支票發票日及票面金額係偽造應負舉證之責
      。又被上訴人法定代理人甲○○對上訴人所提偽造有價證券
      刑事告訴，業經不起訴處分確定，且系爭支票開立之初，
      縱然有法定應記載事項欠缺，亦係經訴外人即上訴人之女
      丙○○授權林黃靜雪自行填具，應認系爭支票為真正。
    ⒉票據為無因證券，上訴人本無庸就系爭支票之原因關係確
      實有效存在負舉證責任。況系爭支票之原因關係，乃因丙
      ○○離家20餘年，期間常有經濟困難而向林黃靜雪借貸，累
      積借款金額達300萬元，丙○○乃交付系爭支票予林黃靜雪
      ，以作為借款債務及丙○○於林黃靜雪死後不分遺產之擔保
      。101年間，林黃靜雪發現罹患肺腺癌第四期，因自覺時
      日不多，故將系爭支票交付上訴人收執，嗣林黃靜雪於10
      1年12月8日死亡。有關丙○○向林黃靜雪借款之經過，業經
      乙○○、林美玲、林正仁於原審提出立證書為證，故系爭支
      票之原因關係，係因林黃靜雪歷次貸予高額現金予丙○○，
      而林黃靜雪貸予丙○○現金之條件，即丙○○於林黃靜雪死後
      不得對林黃靜雪之遺產主張繼承權，故開立系爭支票以為
      借款及不繼承林黃靜雪遺產之擔保。系爭支票之發票日雖
      為101年7月1日，惟實際簽發日期未必是在被上訴人公司
      廢止登記後，縱為被上訴人公司廢止登記後所簽發，林黃
      靜雪乃善意受讓取得系爭支票。
    ⒊丙○○向林黃靜雪借貸達300萬元，復未依其與林黃靜雪之約
      定，拋棄對林黃靜雪遺產之繼承，依林黃靜雪遺產價值及
      丙○○繼承比例計算，丙○○因繼承受有3000萬元利益，故上
      訴人得請求金額為3300萬元等語。
  ㈢上訴人於第一次更審時另補稱略以：
    ⒈於被上訴人提出確切反證證明其未填載或未授權他人填載
      系爭支票之金額及發票日期前，應推定係被上訴人所填載
      或被上訴人授權他人填載，則被上訴人自應負票據責任。
    ⒉系爭支票是丙○○用以擔保其在林黃靜雪死亡後，不會回來
      分遺產，並非繼承開始前預為繼承權之拋棄，不生預先拋
      棄繼承權無效問題。另系爭支票係被上訴人完成發票後，
      由丙○○持以交付林黃靜雪，再由林黃靜雪交付上訴人，因
      票據為無因證券，不問其簽發原因為何，凡在票據上簽名
      者，即應依票據上文義負責，故縱使系爭支票係因丙○○私
      人因素而簽發及交付，為貫徹票據無因性之本質，以維護
      票據之流通性，為執票人之上訴人自仍得依票據文義行使
      權利。
　　⒊上訴人於起訴時已主張全部票據權利，嗣就原請求300萬元
      ，變更為請求3300萬元，所涉及僅為請求金額之擴張，該
      超過300萬元部分並未罹於時效。況且，被上訴人簽發系
      爭支票作為擔保林黃靜雪死亡後，丙○○不會回來分遺產，
      系爭支票之性質應屬擔保用之損害賠償預定性違約金；故
      系爭支票之權利如因罹於時效而消滅，被上訴人即因而獲
      得免給付違約金之利益。丙○○於林黃靜雪死亡後，未依其
      與林黃靜雪間之約定，仍要求分配遺產，並與上訴人及其
      他繼承人共同繼承林黃靜雪名下坐落臺中市○○區○里段000
      0000000000000000地號土地，該繼承土地價值超過3000萬
      元，上訴人自得就該3000萬元部分，追加依票據法第22條
      第4項利益償還請求權之規定，請求被上訴人給付。
 ㈣上訴人於本院審理時另補稱略以：　　　
  　 丙○○係因遺產繼承事宜而交付系爭支票予林黃靜雪，與借
     貸無關(見本院卷第342、343、344頁)。又證人黃雪霞之兒
     子於林黃靜雪死亡後曾爭取遺產未果，證人黃雪霞所證不
     足採信等語。並聲明：⒈原判決廢棄。⒉上開廢棄部分，被
     上訴人應給付上訴人3300萬元，及其中300萬元自支付命令
     送達翌日起，其餘3000萬元自104年10月14日起，均至清償
     日止，按年息百分之6計算之利息。⒊願供擔保請准宣告假
     執行。
二、被上訴人方面：
  ㈠於原審抗辯略以：伊於95年12月18日即結束營業及遭經濟部
    廢止公司登記在案，伊於77年5月17日在台中九信申請之支
    票帳戶亦於斯時繳回，系爭支票上之發票日、金額均非被上
    訴人所填寫，故系爭支票因欠缺應記載事項而無效。況且，
    上訴人取得系爭支票亦無原因關係，自應由上訴人舉證以實
    其說。
  ㈡被上訴人於更審前第二審程序曾補稱略以：
    ⒈系爭支票係偽造，票載金額及發票日期均非被上訴人填載
      ，被上訴人及丙○○亦未將系爭支票交付予林黃靜雪。被上
      訴人於95年12月18日即結束營業並經廢止登記，被上訴人
      原開設之支票帳戶已註銷，支票亦不再使用，且該支票帳
      戶除系爭支票退票紀錄外，無任何交易紀錄，又系爭支票
      金額係以油墨打印方式，與被上訴人及丙○○簽發票據習慣
      不同。被上訴人從未開立亦未授權他人開立系爭支票，上
      訴人自應就系爭支票之真正負舉證責任。
    ⒉系爭支票應係丙○○與林黃靜雪同住時，將已蓋有被上訴人
      公司大小章之支票遺落於林黃靜雪房間，上訴人於林黃靜
      雪過世後，以不明方式惡意取得系爭支票，當時系爭支票
      並無發票金額與日期。縱認系爭支票為有效，上訴人自林
      黃靜雪取得系爭支票時並無任何對價關係，則被上訴人所
      得對抗林黃靜雪之事由，均得對抗上訴人；而丙○○並未向
      林黃靜雪借貸金錢或為拋棄繼承之約定，縱有拋棄繼承之
      約定，亦屬無效。又縱認丙○○於101年7月1日因私人原因
      簽發系爭支票予林黃靜雪為真，亦因已逾越被上訴人了結
      現務、便利清算之範圍而對被上訴人不生效力等語。
  ㈢被上訴人於第一次更審時另補稱略以：
    ⒈系爭支票包含發票日期、金額等記載並非被上訴人親自填
      載或由被上訴人授權他人填載，並由被上訴人簽發予林黃
      靜雪。
    ⒉上訴人就原因關係說明先後反覆，前以擔保丙○○不會再回
      來爭家產作為系爭支票之原因關係，後又改稱丙○○為求擔
      保其借款關係，故開立系爭支票予林黃靜雪，再由林黃靜
      雪無償交付予伊等語，說詞前後反覆，顯屬臨訟杜撰之詞
      ，上開過程反而足以作為間接證據，證明系爭支票為偽造
      之票據，再者，上訴人所提出之簽發系爭支票之原因關係
      ，或是擔保丙○○不會再分家產或是擔保借款關係，然繼承
      權不得事先拋棄，故擔保不會分家產之約定，顯然違反法
      律強制禁止約定而無效，另外擔保借款關係部分，被上訴
      人否認有實際收受借款，換言之，上訴人對於其所主動且
      自行提出之原因關係或有違反法律規定，或有不能舉證說
      明真實性之問題，其主張顯無理由，上訴人自不得向被上
      訴人請求給付票款。
    ⒊退步言之，縱認上訴人主張為真，則依其主張，系爭支票
      係丙○○因私人原因所簽發，故上開取得支票之原因非屬於
      清算人之法定職務範圍，被上訴人公司亦無庸負擔發票人
      責任。
    ⒋上訴人另依票據法第22條第4項利益償還請求權規定，請求
      被上訴人給付，亦無理由，且被上訴人對於其追加部分得
      主張票據時效抗辯：
      ①上訴人並非曾經享有票據權利而又因法定原因喪失票據
        權利的持票人，自不該當票據法第22條第4項之要件。
        再者，繼承權不得預先拋棄，本件丙○○依法與其他繼承
        人共同繼承母親之遺產，係屬其固有之權利，上訴人何
        來損害，被上訴人又取得何項利益，上訴人均未能舉證
        證明，是上訴人此部分之請求，亦無理由。
      ②又上訴人起訴時僅就票據金額300萬元請求，依最高法院
        94年台上字第1677號判決意旨，祇就該已起訴部分有中
        斷時效之效果，不當然及於嗣後將其餘殘額擴張請求之
        部分，故本件上訴人請求超過300萬元部分，當屬已罹
        於時效甚明。
㈣被上訴人於第一次更審時另補稱略以：　　　
　被上訴人除系爭支票外，並無其他支票流落在外，可見證人黃
  雪霞、李文瑋、李文慈在臺灣臺中地檢署102 年偵字第26533 
  號及103 年偵續字第17號偵查中證述渠等所見到之支票確係系
  爭支票，則依證人黃雪霞、李文瑋、李文慈證述及丙○○在更一
  審及本院中之證述，已足以證明上訴人拿到系爭支票時，系爭
  支票並未填載發票日及發票金額，而屬無效票據。上訴人明知
  上情仍將系爭支票交予乙○○，待乙○○擅自填載完成後，上訴人
  始持以提示，被上訴人自無須負票據責任。
三、上訴人於原審請求被上訴人應給付上訴人300萬元，及自支
    付命令送達翌日起至清償日止，按年息百分之五計算之利息
    ，原審駁回上訴人在第一審之訴；上訴人全部上訴後並為訴
    之追加，嗣經最高法院第二次發回更審，兩造之聲明為：
  ㈠上訴人聲明：
　  1.上訴部分：　　
　　  ①原判決廢棄。
      ②被上訴人應給付上訴人300萬元，及自支付命令送達翌日
        起至清償日止按年息百分之6計算之利息。
      ③第一、第二審及發回前第三審訴訟費用，均由被上訴人
        負擔。
　　　④願供擔保請准宣告假執行。　
   2.追加起訴聲明：
     ①被上訴人應給付上訴人3000萬元，及自104年10月14日起
       至清償日止按年息百分之6計算之利息。
     ②追加訴訟費用由被上訴人負擔。
　　 ③願供擔保請准宣告假執行。　　 
  ㈡被上訴人聲明：
　　1.上訴及追加之訴暨假執行之聲請均駁回。
    2.訴訟費用由上訴人負擔。
    3.如受不利判決，願供擔保請准宣告免為假執行。 
四、本件兩造不爭執之事項：
  ㈠上訴人執有發票日101年7月1日，付款人為台中九信，票號FC
    0000000號，票面金額9900萬元，未載受款人，發票人欄上
    蓋有被上訴人公司大小章之支票一紙，並於102年1月22日提
    示請求付款以存款不足-未簽補充條款戶為由遭退票。
  ㈡系爭支票發票人欄被上訴人公司大小章之印文為真正。
  ㈢被上訴人於95年12月間即已廢止公司登記在案。
  ㈣上訴人由林黃靜雪取得系爭支票並無對價關係。
  ㈤林黃靜雪係於101年12月8日死亡。
五、兩造爭執之事項厥為：
  ㈠上訴人拿到系爭支票時發票日期、金額等是否已填載完成？
    如是，則是否為被上訴人親自填載抑或由被上訴人授權他人
    填載，並由被上訴人簽發予林黃靜雪？上開事項應由何人負
    舉證責任？
  ㈡是否應該證明系爭支票之原因關係為何？如要證明，應由何
    人負舉證責任？被上訴人公司抗辯原因關係無效或不存在有
    無理由？
  ㈢系爭支票是否係丙○○因私人原因所簽發？倘為丙○○因私人原
    因所簽發，被上訴人公司應否負發票人責任？
  ㈣被上訴人就上訴人請求超過300萬元部分主張票據時效抗辯，
    有無理由？
  ㈤上訴人依票據法第22條第4項利益償還請求權請求，有無理由
    ？
六、得心證之理由：
  ㈠按支票為要式證券，支票之作成，必依票據法第125條第1項
    第1款至第8款所定法定方式為之。支票之必要記載事項如有
    欠缺，除票據法另有規定外（如票據法第125條第2項及第3
    項）其支票即為無效（票據法第11條第1項）。發票年、月
    、日為支票絕對必要記載事項，如未記載，其支票當然無效
    （最高法院63年台上字第2681號判例要旨參照）。經查，上
    訴人固主張其係自其妻林黃靜雪生前收受系爭支票，且收受
    時系爭支票上之金額及發票日期均已填載完成，遂認系爭支
    票為真正等語。被上訴人則以系爭支票上之金額及發票日期
    均非被上訴人所填載，且上訴人持有系爭支票時金額及發票
    日之必要記載事項均未填載，嗣始經乙○○無權填載完成，主
    張系爭支票係無效票據。是兩造爭執之焦點首為上訴人持有
    系爭支票時其上金額及發票日是否空白，而為無效票據？
  ㈡按當事人主張有利於己之事實，就其事實有舉證之責任。又
    私文書經本人簽名、蓋章或按指印者，推定為真正。民事訴
    訟法第277條及第358條第1 項規定甚明。系爭支票上所蓋被
    上訴人公司及法定代理人之印文，係屬真正，該支票之金額
    及發票日於上訴人提示時已記載完備，為兩造所不爭執，並
    有系爭支票及退票理由單(見本院102年度司促字第11484號
    卷第6頁)在卷可稽，堪以認定，則被上訴人就其抗辯其未填
    載或授權他人填載系爭支票之金額及發票日之事實，自應負
    舉證之責任。經查：
  1.系爭支票發票人即被上訴人公司，前於95年12月間即已廢止
    公司登記，已如前述，且被上訴人營利事業所得稅最後申報
    年度係79年度，有財政部中區國稅局大智稽徵所103年1月16
    日中區國稅大智營所字第1031650361號函可稽（見臺灣臺中
    地方檢察署103年度偵續字第7號偽造有價證券卷第45頁），
    顯見被上訴人公司確已結束營業多年。又系爭支票付款人為
    臺中市第九信用合作社，該信用合作社已於90年9月14日即
    由合作金庫商業銀行（下稱合庫商銀）概括承受，此有金融
    監督管理委員會銀行局104年12月14日銀局(合)字第1040030
    5160號函（本院第一次更審前第239號卷第238頁）附卷可憑
    ，再佐以系爭支票帳戶全部往來查詢僅有78年4月20日之開
    戶紀錄，自合庫商銀概括承受後，亦無往來交易紀錄，迄今
    僅有系爭支票因遭退票處以違約金等情，亦有合庫商銀建成
    分行102年4月19日合金建成字第1020001193號函、102年4月
    30日合金建成字第1020001193號函、102年6月11日合金建成
    字第1020001759號函在卷可憑（見臺灣臺中地方檢察署102
    年度偵字第4204號卷第41-45、133頁），足徵系爭支票係於
    90年9月14日之前即已領用，且系爭支票之帳戶除開戶及此
    一退票紀錄外，長年均未為被上訴人所使用。復觀諸系爭支
    票之發票日期係101年7月1日，核與系爭支票領用日期相隔
    達10年以上，並於被上訴人公司停止營業、廢止登記多年後
    所簽發，又此期間系爭支票帳戶均無使用紀錄，且系爭支票
    之付款人又已被合併甚久，益見系爭支票是否為被上訴人所
    簽發，確有可疑。
 2.況訴外人即林黃靜雪之妹妹黃雪霞曾於102年6月5日於法務部
   調查局臺中市調處證稱：「我不確定有沒有看過這張支票，
   不過約在我姊姊林黃靜雪過世服喪期間，約在101年12月20日
   前後某日下午，乙○○自喪宅樓上拿1張未註記日期、金額，且
   僅蓋有與貴處提示支票相同之公司大小章之支票下樓，要我
   辨識該支票上蓋用大小章的內容，而我僅辨識出「高」、「
   鋼」等2字，其他我則無法辨識，後來乙○○就把支票收起來，
   其後我則未再看過該張支票，也不清楚該支票的流向，因為
   我沒有記下當時乙○○持有支票號碼，所以我沒有辦法確認是
   不是同一張支票。」等語（見臺灣臺中地方檢察署102年度偵
   字第4204號卷第158頁反面），復於103年12月26日在本院少
   年法庭偽證案調查時到庭結證稱：「（問：提示系爭支票：
   票號0000000、發票人高祥不鏽鋼企業有限公司、負責人甲○○
   、金額新台幣9900萬元、發票日期101年7月1日，你是否看過
   當時支票上有沒有記載金額、日期？）我姊姊林黃靜雪過世
   後，於未出殯守喪期間某日，乙○○從治喪宅拿一張空白支票
   ，有蓋大、小印章給我看，未註記日期、金額，問我支票上
   面印章蓋什麼字，我說因為是篆體字，我看不清楚，我只辨
   認出「高」、「鋼」二個字，其他我無法辨識。（問：乙○○
   拿給你的空白支票，上面蓋的大小章，是否和系爭支票蓋的
   大、小章一樣？）我還是只認得「高」、「鋼」二個字，是
   和系爭支票大小章是類似，但我不敢明確說是一樣。」等語
   ，此有本院103年度少調字第1368號裁定書附卷可稽（見臺灣
   臺中地方檢察署103年度偵續一字第72號卷第66頁反面、第67
   頁），並經本院調取本院103年度少調字第1368號偽證案卷核
   閱無訛。核證人黃雪霞先後證述情節相符，並與證人李文瑋
   、李文慈於前揭偽造有價證券案偵查中之證述相吻合（見臺
   灣臺中地方檢察署103年度偵續字第7號卷第97頁）。本院審
   酌黃雪霞非林黃靜雪之繼承人，於系爭支票、林黃靜雪之遺
   產及兩造間並無利害關係，衡情並無甘犯偽證罪責，反於真
   實陳述必要。且黃雪霞係乙○○之阿姨，其於林黃靜雪往生前
   與乙○○間有在往來，乙○○自小即知黃雪霞係從事教師工作，
   乙○○則係勤益工專電子科畢業，經歷為資訊公司負責人，業
   據證人乙○○於本院行準備程序時證述明確(見本院卷第405頁)
   ，核與證人黃雪霞於102年6月5日法務部調查局臺中市調處詢
   問時證稱：伊係退休老師等語（見臺灣臺中地方檢察署102年
   度偵字第4204號卷第158頁）相符，則乙○○拿到系爭支票時，
   因系爭支票上之發票人印文為一般人不易辨視之篆體字(參見
   本院卷第123頁彩色影本)而持系爭支票詢問為教師退休之黃
   雪霞系爭支票上印章文係何字等語，並無何違背常情之處，
   自堪認證人黃雪霞所為證述內容屬實，則乙○○於林黃靜雪出
   殯前守喪期間，確曾持與系爭支票上所蓋「高」、「鋼」二
   字相同印文，但未載發票日期及金額之空白支票請黃雪霞辨
   視其上印文，洵足認定。至黃雪霞雖證稱伊當時看到的支票
   是和系爭支票大小章類似，但伊不敢明確說是一樣等語。惟
   查，上訴人未曾主張持有被上訴人為發票人之其他支票，亦
   未曾主張持有其他發票人印文係有「高」、「鋼」二字之支
   票，佐以證人乙○○於本院證稱：伊未曾拿出一張空白沒有填
   寫發票金額、日期支票給黃雪霞看云云(見本院卷第406頁)，
   足見上訴人所持有發票人印文有「高」、「鋼」二字之支票
   僅有系爭支票1張，則乙○○於林黃靜雪出殯前守喪期間，持請
   黃雪霞辨視之支票，即為系爭支票無誤，亦足認定。且黃雪
   霞如係附和、偏頗被上訴人而為證述，則其盡可證稱伊所見
   者即為系爭支票等語，當無直陳伊不敢明確說當時所見支票
   與系爭支票一樣等語，益足證黃雪霞所證情節堪信屬實。
 3.上訴人雖主張依證人即上訴人之子乙○○證述、上訴人之女林
   美玲於本院更審前之證述及乙○○、林美玲與上訴人之子林正
   仁對於第一次見到系爭支票、系爭支票原因關係所為之言詞
   或書面陳述，及上訴人所涉偽造有價證券案件業經不起訴處
   分確定等情，可證上訴人拿到系爭支票時系爭支票之發票日
   及金額均已填載完成云云。惟查：
(1)上訴人於102年3月26日偵查中陳述：「(該支票9900萬是何來
   ?)我當時沒有看不清楚支票上面額是多少。」、「(該公司是
   否真有欠你9900萬元？)我女兒一直回找我太太要錢，我不知
   道我女兒找我太太拿多少錢。」云云(見102年度偵字第4204
   號卷第9頁)，又其於同日偵查中並陳稱：林黃靜雪係於過世
   前2個月某日中午將系爭支票交予伊。林黃靜雪於101年12月8
   日過世後迄同年12月18日，丙○○一直提出要分遺產的要求，
   因此伊於102年1月22日請伊兒子至農會提示。伊交付並指示
   乙○○提示系爭支票等語，雖與乙○○偵查中之證述內容大致相
   符（見102年度偵字第4204號卷第9頁、第134頁反面），惟上
   訴人嗣於103年12月26日本院103年度少調字第1368號偽證案
   件中則證稱：林黃靜雪係於死亡前3、4個月將系爭支票給伊
   云云(見該卷第137頁反面)，核上訴人對於究係何時自林黃靜
   雪處拿到系爭支票乙節，所陳情節先後已有不一。又證人乙○
   ○於偵查中雖亦陳稱：伊係於林黃靜雪出殯後第二天，在客廳
   整理東西時，上訴人拿系爭支票出來，伊才第一次看到系爭
   支票，當時還有林正仁夫妻及林美玲在場。伊知道被上訴人
   公司的名字，伊看得出來系爭支票是上訴人公司的票云云(見
   臺灣臺中地方檢察署103年度偵續字第7號卷第95頁反面）；
   證人乙○○、林正仁於本院103年度少調字第1368號偽證案件中
   雖證稱：伊是於林黃靜雪出殯後第二天第一次看到系爭支票
   ，當時系爭支票已簽發完成云云(見本院103年度少調字第136
   8號卷第138頁反面、第139頁)；證人林美玲於本院第一次更
   審前雖亦證稱：上訴人係於林黃靜雪出殯後隔天去掛急診，
   再隔天伊第一次看到系爭支票，當時系爭支票已簽發完成云
   云(見本院第一次更審前239號卷第226-227頁)。惟黃雪霞於
   林黃靜雪出殯前看到系爭支票時，系爭支票尚未填載金額及
   發票日乙節，與證人林正仁、林美玲於林黃靜雪出殯後第2日
   看到系爭支票時，系爭支票已遭填載完成，本無矛盾之處。
   而乙○○於前揭偽造有價證券案曾接受測謊鑑定，對否認簽填
   系爭支票之回答呈2次不實反應，亦有內政部警政署刑事警察
   局104年4月2日刑鑑字第1040500207號鑑定書可憑（見臺灣臺
   中地方檢察署103年度偵續一字第72號卷）。此外，證人乙○○
   於103年5月21日偵查中先係陳稱：「..黃雪霞的兒子是我母
   親的乾兒子，表示要參與我母親的遺產分配，但我拒絕他，
   之後就沒有再來，我媽媽出殯他也沒有來。」云云(見103年
   度偵續字第7號卷第97頁)，嗣於本院中則改稱：「(林黃靜雪
   死亡後，黃雪霞的兒子曾爭遺產？時間、地點、詳情及結果
   為何？)黃雪霞的兒子沒有出現，只有黃雪霞出現，剛開始很
   和氣都不講，但在出殯前二日黃雪霞就爆發，說她兒子也要
   有份，跟我們撕破臉，是在媽媽的靈堂發生的，現場有..。
   」、「(你剛才有證稱黃雪霞說他兒子也要一份，當時你們說
   好要如何分林黃靜雪的遺產嗎？)那時候還沒有，是黃雪霞自
   己在碎唸。」、「(你們如何跟黃雪霞解釋？)當時我爸爸說
   林黃靜雪在出殯，黃雪霞在唸什麼。」云云(見本院卷第405
   至406頁)，核其對於究係黃雪霞之兒子還是黃雪霞有爭遺產
   之舉，所證亦先後反覆，要難採信。再者，乙○○、林正仁、
   林美玲均係上訴人之子女，與上訴人情屬至親，利害與共，
   所證實有附和上訴人主張之虞，要難遽予採信。參之上訴人
   所主張系爭支票之原因關係，苟係因丙○○生活困難而須借款
   並須預先承諾拋棄繼承遺產，豈會簽發金額高達9900萬元之
   系爭支票？
(2)其次，上訴人復主張系爭支票原因關係係丙○○生活困難而向
   林黃靜雪借貸及承諾拋棄繼承遺產等語，並提出乙○○、林正
   仁及林美玲上開書面陳述為憑。惟查，乙○○與林正仁之書面
   陳述係指83至84年夏季某日，丙○○向林黃靜雪借貸200萬元等
   語（見本院第一次更審前第239號卷第51-52頁），而林正仁
   於前揭偽造有價證券案偵查中曾證述：「我是事後上訴人拿
   系爭支票給我看，我才知道的。」等語（見臺灣臺中地方檢
   察署103年度偵續一字第72號卷第81頁反面），至於林美玲之
   書面及於本院第一次更審前第239號準備程序到庭證述內容，
   亦陳稱：丙○○向林黃靜雪借錢開公司已是很久之前的事，已
   經十幾年了，林黃靜雪說丙○○日子不好過，先給丙○○周轉，
   丙○○已經先把錢拿去用，丙○○離家出走20多年來，林黃靜雪
   都有說丙○○不會回來分家產，雖知道丙○○有東西在林黃靜雪
   的手上擔保丙○○不會爭遺產，但不知道是什麼東西，實際知
   悉系爭支票存在是101年9、10月間，第一次看到系爭支票是
   在林黃靜雪出殯後，是由上訴人拿出來才看到，林黃靜雪於1
   01年2月至12月間因罹癌接受化療，於101年12月8日因肺癌死
   亡等語（見本院更審前第239號卷第53-54、225頁）。綜合乙
   ○○、林正仁及林美玲等人前揭證述內容，足認上訴人主張之
   系爭支票之原因關係應係歷時多年，且於多年前林黃靜雪即
   已持有系爭支票以作為借款及丙○○不會回家分遺產之擔保，
   而非於被上訴人公司停止營業多年之後，始於101年收受系爭
   支票。再者，參酌系爭支票領用時間、系爭支票帳戶使用狀
   況及付款人遭概括承受等情相互勾稽，更足認林黃靜雪應係
   於多年前即已持有系爭支票。
(3)又上訴人主張系爭支票前揭原因關係，及上訴人在前揭偽造
   有價證券案偵查中稱：「系爭支票係林黃靜雪逝世前2個月，
   中午她拿給我的。…，林黃靜雪表示若丙○○回來爭產，就將系
   爭支票軋入帳戶。」等語（見臺灣臺中地方檢察署102年度偵
   字第4204號卷第9頁）。惟依證人林美玲等人上開所述，林黃
   靜雪應於多年前即已持有系爭支票，已如前述，且觀諸系爭
   支票發票日期係在林黃靜雪化療期間，而林黃靜雪亦係於同
   年12月死亡，衡諸常情，不論是被上訴人公司、丙○○或林黃
   靜雪本人，均無可能於多年之前，即得以預見林黃靜雪之身
   體狀況於101年間將有重大變化，再佐以上訴人及證人林美玲
   所稱林黃靜雪於多年前即已持有系爭支票之目的，乃用以擔
   保丙○○不回家分遺產，則被上訴人或丙○○焉有可能於多年前
   即在系爭支票上填載適為林黃靜雪罹患重病治療期間之101年
   7月1日為發票日？
4.上訴人雖另以涉嫌偽造有價證券案件，業經不起訴處分確定為
  憑，惟此係檢察官基於無罪推定原則，查無積極證據足資認定
  上訴人有偽造系爭支票之犯行，惟此與系爭支票之真正並無必
  然關聯，尚難據此認定系爭支票即為被上訴人所簽發。
5、綜合前述，證人乙○○、林正仁、林美玲既與上訴人關係親密
   ，利害與共，有附和上訴人主張之虞，難期為客觀真實之證
   述，所證情節復與常情有悖而值存疑，自難憑採，應以證人
   黃雪霞證述情節為可採信。被上訴人抗辯上訴人拿到系爭支
   票時，其上發票日及金額之應記載事項均係空白等語，已盡
   其舉證責任，堪信屬實。上訴人主張系爭支票於其拿到時即
   已填載完成云云，洵難採信。
 ㈢又上訴人另以系爭支票縱有法定應記載事項欠缺，亦經丙○○授
   權林黃靜雪自行填具云云。惟按為委任事務之處理，須為法
   律行為，而該法律行為，依法應以文字為之者，其處理權之
   授與，亦應以文字為之。其授與代理權者，代理權之授與亦
   同。民法第531條定有明文。又支票之發票行為，屬依法應以
   文字為之之法律行為，苟有對支票之發票行為授與處理權或
   代理權者，依上說明，其處理權或代理權之授與，即應以文
   字為之。否則，其授與即不依法定方式為之，依民法第73條
   前段規定，自屬無效（最高法院103年度台簡上字第32號判決
   意旨參照）。查上訴人主張有經被上訴人、丙○○授權林黃靜
   雪自行填具發票日期及金額云云，惟其既不能提出任何書面
   憑據為證，復未能舉證以實其說，是上訴人此部分主張，顯
   屬無據。
 ㈣基上，本件被上訴人已用印之系爭支票，既未填載票面金額及
   發票日，復未授權他人填載，則依票據法第125條第1項第2、
   7款，及第11條第1項規定，系爭支票即屬欠缺票據法所規定
   支票應記載事項，則系爭支票應為無效。
 ㈤又按執票人善意取得已具備本法規定應記載事項之票據者，得
   依票據文義行使權利；票據債務人不得以票據原係欠缺應記
   載事項為理由，對於執票人，主張票據無效。票據法第11條
   第2項固有明定。且該條項規定，對於執票人而言，執票人取
   得票據必須出於善意。善意，指發票人簽發之票據原為空白
   票據之事實，執票人或不知情，或知情但有正當理由足以相
   信填載之人有權填載。然此當以善意取得已具備票據法規定
   應記載事項之票據為前提，始生票據債務人不得以票據原係
   欠缺應記載事項為理由，對於執票人之問題。又執票人如屬
   明知或重大過失而不知而仍受讓者，仍不得謂為善意取得（
   最高法院66年度台上字第3801號判決要旨可資參考）。經查
   ，本件上訴人取得系爭支票時，其上既未填載票面金額及發
   票日，且被上訴人或丙○○復未授權他人填載，業經本院認定
   如前，上訴人既明知系爭支票欠缺票面金額及發票日之記載
   ，自難謂為善意取得已具備票據法規定應記載事項之票據。
   上訴人復未能證明其取得系爭支票後，系爭支票係出於票據
   行為人之授權而為補充行為，則被上訴人自得以票據無效對
   抗上訴人。又上訴人既未能證明其取得系爭支票後，系爭支
   票係出於票據行為人之授權而為補充行為，則上訴人取得系
   爭支票後，究係何人無權即擅自填載發票日及金額，要與被
   上訴人得以票據無效對抗上訴人無涉，本院自無庸再予審認
   ，附此敘明。
 ㈥又按執票人依票據法第22條第4項之規定，行使利得償還請求
   權者，自應由執票人負舉證責任（最高法院48年台上字第389
   號判例要旨可資參照）。查被上訴人係已廢止登記及停止營
   業多年之公司，上訴人就其主張被上訴人因系爭支票究獲得
   何項利益之事實，未能舉證以實其說，是上訴人此部分主張
   ，洵屬無據，自難採憑。
七、綜上所述，上訴人並非善意取得系爭支票，被上訴人得以票
    據無效對抗上訴人，上訴人自無從取得票據權利，則被上訴
    人自毋庸對系爭支票負票據責任。從而，上訴人依票據關係
    提起本件訴訟，請求被上訴人給付3300萬元，及其中300萬
    元自支付命令送達翌日起，其餘3000萬元自104年10月14日
    起，均至清償日止，按年息百分之6計算之利息，為無理由
    ，應予駁回。原審駁回上訴人之訴，於法並無不合。上訴意
    旨指摘原判決不當，求予廢棄改判，為無理由，應駁回其上
    訴。又上訴人於本院另追加依票據法第22條第4項規定請求
    被上訴人給付相同數額金錢本息，亦屬無據，應併予駁回。
    上訴人之上訴既經駁回，其假執行之聲請亦失所附麗，亦併
    予駁回。
八、本件判決結果已臻明確，兩造其餘攻擊防禦方法及證據，經
    核與判決結果不生影響，爰不予逐一論酌，附此敘明。
九、據上論結，本件上訴及追加之訴均為無理由，依民事訴訟法
    第436條之1第3項、第449條第1項、第78條，判決如主文。
中　　華　　民　　國　　111 　年　　6 　　月　　17　　日
                  民事第二庭    審判長法  官　李悌愷
                                      法  官　李佳芳
                                      法  官　江奇峰
以上正本證明與原本無異。
如不服本判決，僅得於收受本判決正本送達後20日內，以判決違
背法令為理由，向本院提起第三審上訴狀並表明上訴理由（上訴
理由應表明一、原判決所違背之法令及其具體內容；二、依訴訟
資料可認為原判決有違背法令之具體事實），並應委任律師為訴
訟代理人，如於本判決宣示後送達前提起上訴者，應於判決送達
後二十日內補提上訴理由書（須附繕本）。
中　　華　　民　　國　　111 　年　　6 　　月　　20　　日
                                      書記官　黃雅慧